【裁判字號】    99,上更(一),206
【裁判日期】    991230
【裁判案由】    毒品危害防制條例
【裁判全文】
臺灣高等法院高雄分院刑事判決     99年度上更(一)字第206號
上  訴  人
即  被  告  謝士雲
選任辯護人  陳富勇律師
上列上訴人因毒品危害防制條例案件，不服臺灣屏東地方法院98
年度訴字第1499號中華民國99年4 月1 日第一審判決（起訴案號
：臺灣屏東地方法院檢察署98年度偵字第6422號），提起上訴，
本院判決後，經最高法院發回更審，本院判決如下：
     主  文
上訴駁回。
     事  實
一、謝士雲明知海洛因業經公告列為毒品危害防制條例第2 條第
    2 項第1 款規定之第一級毒品，不得持有、販賣，竟意圖營
    利，基於販賣第一級毒品海洛因之犯意，於民國98年4 月10
    日9 時37分56秒許，謝士雲以其所有門號0000000000號之行
    動電話，接聽林政良為購買海洛因，而以其住處之00000000
    0 號電話所撥打之來電時，適因謝士雲在屏東市參加廟會遊
    行，謝士雲即表示其約中午12時許返回屏東縣長治鄉○○村
    ○○路130 號住處後，會再與林政良聯絡。嗣於當日下午6
    時17分38秒許，林政良又以上開住處之電話撥打謝士雲之前
    揭手機，詢問為何尚未回電，並表示其很「堅苦」（台語）
    等語。謝士雲即承上開販賣海洛因之故意，告知林政良，其
    會在當晚8 時許送去，並會再與林政良聯絡等語（談話內容
    ，詳如附表一之1 、2 所示）。嗣於當（10）晚8 時16分30
    秒，謝士雲在其上開香揚路住處接聽林政良以000000000 電
    話撥打之來電後，即由林政良前往謝士雲位於屏東縣長治鄉
    ○○路130 號住處外，由謝士雲販賣並交付第一級毒品海洛
    因1 包（數量不詳）予林政良，並當場向林政良收取新臺幣
    （下同）500 元價金。嗣經警監聽後，於同年5 月8 日查獲
    謝士雲，並扣得謝士雲所有之0000000000號行動電話話機一
    支（含sim 卡一枚）。
二、案經屏東縣政府警察局移送台灣屏東地方法院檢察署檢察官
    偵查後起訴。
     理  由
壹、證據能力：
一、刑事訴訟法第159 條之5 第1 項明定：「被告以外之人於審
    判外之陳述，雖不符前4 條之規定，而經當事人於審判程序
    同意作為證據，法院審酌該言詞陳述或書面陳述作成時之情
    況，認為適當者，亦得為證據。」，就潘彥彰於警訊之陳述
    ，檢察官及被告均已同意有證據能力，並捨棄對質詰問權（
    本院更一卷72頁）。審理時又未提及潘彥彰於警訊時有何不
    法取供之情形，亦無證據顯示潘彥彰之上開陳述係遭受強暴
    、脅迫、詐欺、利誘等外力干擾情形，或在影響其心理狀況
    致妨礙其自由陳述等不可信之情況下所為，且非證明力顯然
    過低，本院認為適當作為證據，自有證據能力。
二、又被告以外之人於偵查中向檢察官所為陳述，除顯有不可信
    之情況者外，得為證據，刑事訴訟法第159 條之1 第2 項定
    有明文。查證人林政良、潘彥彰於檢察官偵查時所為陳述，
    業於供前具結，有證人結文附卷可稽，並無不可信之情形，
    且證人林政良、潘彥彰均於原審到庭接受詰問，已保障被告
    對質詰問權，證人林政良、潘彥彰於偵查中之陳述自有證據
    能力。
三、被告及辯護人雖否認證人林政良於警訊時之陳述有證據能力
    ，惟本判決並未引用林政良之警訊筆錄作為認定被告有罪之
    證據，併此敘明。
貳、實體部分
一、訊據被告坦承附表一之1 、2 所示98年4 月10日之通聯，確
    為其與林政良間之通話無訛，惟矢口否認有販賣毒品之犯行
    。辯稱：附表一之1 的對話，是林政良叫我去他家拿蓮霧；
    附表一之2 的對話，則是林政良問我，為何還沒有去他家拿
    蓮霧。98年4 月10日我並未賣海洛因給林政良，也未與林政
    良見面云云。
二、經查：
１、0000000000及00-0000000分別係被告謝士雲所持用之行動電
    話及安裝於林政良在屏東市海豊里海豊6 之4 號住處的電話
    ；98年4 月10日被告謝士雲及林政良曾以上開電話聯絡，對
    話內容如附表一之1 、2 所示，業經被告謝士雲自承，及證
    人林政良於偵訊及原審證述在卷（參偵卷18頁、原審卷91至
    95頁）．並有通聯調閱查詢單、通訊監察譯文在卷（參屏東
    地院98聲監字93號卷69、70、79頁）可佐。又林政良業於偵
    訊時結證稱：「（監聽譯文中4 月10日你有用00-0000000電
    話打給謝士雲？）有、、（4 月10日，是否你跟他說要買海
    洛因？）是，他叫我去他家外面等，我買500 元」等語（偵
    卷18頁），及於原審審理時先明確證稱：00-0000000是其之
    家用電話，其確於98年4 月10日向被告購買海洛因，交易地
    點在長治鄉○○路被告住處門口，購買金額是五百元等語（
    參原審卷92、93頁），雖然嗣於辯護人詰問時，林政良改稱
    ：「（拿的那三次，是你與被告一起拿貨？）是。（誰出錢
    ？）我。（是否金額都是五百元？）是。（你有無給被告酬
    勞？）沒有（有無將毒品分給被告？）沒有。（是要與被告
    一起拿毒品，還是要向他拿毒品？）我是請他幫我調海洛因
    。」，及於辯護人詰問完後，再稱：「（98年4 月10日9 時
    37分通聯紀錄，此紀錄是你用家用電話打給0000000000電話
    對話內容，對方說，他參加熱鬧要12點才會回去，你有回答
    說，要對方到這裡來，這是何意？）是因為我家有蓮霧，我
    請被告過來拿我家的蓮霧。」、「（這次你調的毒品都是你
    到他家拿的？）是我到他家，與他一起過去拿的。」等語（
    原審卷92至93頁）。但同次詰問時，就所謂「合資向他人調
    貨之對象及地點」一事，證人林政良竟僅空泛答稱：「（向
    誰拿？）我不認識。（到何處拿？）不一定。」等語，含糊
    其詞且與偵查中證述不一，自難遽認林政良係與被告合資向
    他人購毒。況且，附表一之1 、2 譯文所示，林政良與謝士
    雲並未談到要合資向他人購買毒品，亦無林政良家中有蓮霧
    而叫被告去林政良家拿蓮霧之相關對話。尤有甚者，當日上
    午9 時37分56秒之通話過程中，被告向林政良表示：「參加
    熱鬧要12點才會回去。、、12點才會回去，我打給你。」等
    語，嗣於同日下午18時17分38秒之該次通話中，林政良質問
    被告：「你不是中午要打都沒打，你還在鬧熱嗎？」，被告
    旋即回稱：「是差不多了，8 點我幫你拿過去。」等語，實
    已足見上開2 通電話是在商談同一件事情，且係由被告提供
    某物給林政良，而非由被告向林政良拿取某物。再由林政良
    聽聞被告表示要等到8 點等語後，林政良竟稱：「我堅苦的
    要死」等語，則被告所欲提供給林政良之物，應係用以緩解
    林政良之痛若無訛，故林政良翻稱「附表一之1 之通聯是請
    謝士雲到伊住處拿蓮霧」、「兩人合資向他人購買毒品」云
    云，顯屬無稽，而堪信附表一之1 、2 所示譯文，應係在談
    論海洛因之交易無訛。尤有甚者，再參酌林政良確多次施用
    海洛因之前科（參原審卷63至70頁）；且林政良另曾於98年
    4 月13日及15日向被告購買海洛因，及潘彥璋於同月16日以
    電話向被告買海洛因時，曾提到「和你那一天拿給良仔的有
    一樣嗎」，而良仔即林政良等情，亦經林政良、潘彥璋證述
    在卷（參警卷58至61頁、偵卷19至20頁，原審卷89至90 頁
    潘彥璋筆錄，及偵卷18至20頁、原審卷91至95頁林政良筆錄
    ）．並有譯文（警卷63、64頁）可佐，被告並因98年4 月13
    日、15日、16日之販賣品毒品海洛因的行為，經最高法院99
    年台上字第6403號判決確定（參本院更一卷4 至9 頁）等事
    實，實益證林政良所稱98年4 月10日之譯文係其向被告購買
    海洛因等語之證詞為真。
２、其次，本案發回更審之前，被告雖辯稱：98年4 月10日全天
    ，其參加廟會，所以根本未與林政良見面云云，然如前述，
    當日被告確曾與林政良見面，並交付毒品予林政良，及向林
    政良收取500 元等情，業據林政良於偵查及原審證述在卷；
    又被告於當日下午6 點17分38秒與林政良通話中表示：當晚
    8 點其會送去給林政良，並會先打電話林政良等語（參附表
    一之2 譯文），而依屏東縣政府警察局99年11月16日屏警刑
    偵二字第0990059030號函所檢附之「98年4 月10日下午12時
    10分36秒起，當日被告手機之歷次通聯時間及基地台」之資
    料所示，林政良確於當晚8 時16分31秒打電話聯絡被告（本
    院更一卷59頁），已足以佐證林政良所言非虛。況且，本案
    發回更審後，本院依職權所調取上開「當（10）日被告手機
    之歷次通話時間及基地台位置」（詳參本院更一卷53至59頁
    ），被告於觀看後，亦改口自承：基地台所在之長治鄉○○
    路101 號，距離其香揚路的家約300 公尺，因此通話時之基
    地台若為香潭路101 號，其就是在香揚路的家中無訛。至於
    當日的廟會地點是在高屏大橋下來水利會那裡，離香揚路的
    家約須25分鐘車程。當日廟會遊行的地點包括和生市場那邊
    ，而不含包長治鄉。因當（10）日下午2 點1 分24秒通話之
    基地台在其家附近，所以當日其確於下午1 點許，就已回到
    長治鄉的家中，直到傍晚即約下午5 、6 點的時候，才又去
    廟會。不過約在下午6 點25分時，應該又已返回家中。至於
    當日下午6 點17分38秒與林政良通話時，其正由廟會返家途
    中，所以基地台位置是在屏東市○○路等語（本院更一卷74
    至79頁），是以被告先前所為：當（10）日其全天均參加廟
    會，不可能與林政良見面云云，顯無足採。又證人林政良雖
    未見過上開基地台位置之資料，仍迭稱：當（10）日實際交
    易毒品的地點，是在被告家中，而不是在其屏東市的家中，
    其有先打電話給被告等語。此實與上開基地台位置之資料所
    示「自下午6 時24分41秒起至當晚8 時42分30秒間之多次通
    聯，被告手機之基地台位置均在香潭路101 號7 樓之4 頂；
    又當晚9 時10分52秒時被告手機之基地台在屏東縣麟洛鄉○
    ○路316 號11樓頂，但自當晚9 時30分27秒起至10時13分37
    秒間之多次通聯，被告手機之基地台位置又均在香潭路101
    號7 樓之4 頂；嗣於當晚10時15分4 秒後，被告手機之基地
    台才又在屏東縣麟洛鄉○○路316 號11樓頂」，亦即當晚6
    時24分以後，被告之手機並無屏東市之基地台等情，並無歧
    異。由此，更證證人林政良所述為真，進而堪信當晚8 時16
    分30秒許與林政良通話後，渠等確有在被告住處附近見面交
    易毒品無訛。
３、又本案相關卷證固乏足供認定被告謝士雲取得海洛因之時間
    、地點及價格等相關資料，惟販賣毒品之行為，本無一定之
    公定價格，且上述毒品可任意分裝或增減其份量，是其各次
    買賣之價格，當亦各有差異，而或隨供需雙方之資力、關係
    之深淺、需求之數量、貨源之充裕與否、販賣者對於資金之
    需求殷切與否，以及政府之查緝態度，進而為各種不同之風
    險評估，而為機動性調整，是其價格標準，自非一成不變，
    且販賣者從各種「價差」、「量差」或「純度」謀取利潤方
    式，或有差異，然其所圖利益之非法販賣行為目的，則屬相
    同，並無二致。因之，販賣利得，除經行為人（被告）坦承
    ，或其價量至臻明確，委難察得實情。況一般民眾普遍認知
    毒品之非法交易，向為政府查禁森嚴且重罰不寬貸，衡諸常
    情，苟無利可圖，應無甘冒被查緝法辦重刑之危險，平白無
    端義務為該買賣之工作，是其販入之價格必較售出之價格低
    廉，而有從中賺取買賣差價牟利之意圖及事實，應屬符合論
    理法則且不違背社會通常經驗之合理判斷。從而，舉凡其有
    償交易，除足反證其確另基於某種非圖利本意之關係外，通
    常尚難因無法查悉其買進、賣出之差價，而諉無營利之意思
    ，或阻卻販賣犯行之追訴。故本件雖無從查得被告販入毒品
    之真正價格，及因販賣予證人林政良而獲取實際利潤之金額
    ，但其有藉此營利之意圖既可堪認定，自難執此為由而阻卻
    其應負販賣毒品之罪責。
三、綜上所述，本案事證明確，被告犯行堪予認定。
四、按被告行為後，毒品危害防制條例於98年5 月20日修正公佈
    ，其中第4 條第1 項販賣第一級毒品罪之規定亦經修正。然
    因本次公佈之修正條文，未另訂施行日期，致其施行之日期
    究應依原毒品危害條例條例第36條所規定：「本條例自公佈
    後6 個月施行」或依中央法規標準法第20條第2 項準用第13
    條規定「自公佈或發佈之日起算至第3 日起發生效力」，容
    有爭議，惟參照毒品危害條例條例於92年7 月9 日修正公佈
    之第36條之立法理由謂：「(一)依修正草案第2 條第3 項規定
    ，法務部需會同衛生署成立審議委員會每3 個月定期檢討調
    整毒品之分級及品項，而本次新增第四級毒品，有需要在新
    法施行前先經該審議會檢討後再調整公佈，爰預留6 個月緩
    衝期，以利處理。(二)依本條例新修正之規定，有必要再訂定
    相關子法及修正相關法規，以配合本條例之施行，故亦有需
    要預留適當緩衝期，以利訂頒相關子法及相關法規之配合修
    正。」等語，故本院認該條之規定，顯係因應該次修正之需
    ，始預留適當之緩衝期，自非得作為本次修正條文特定有施
    行日期之依據，是本次修正即應參照中央法規標準法第13條
    對於法規生效施行日之基本規範，自公佈日起至第3 日即98
    年5 月22日發生效力（另可參照司法院98年6 月29日院臺廳
    刑一字第0980014643號函釋理由）。綜上，本案被告行為後
    ，毒品危害防制條例第4 條第1 項之規定既經修正施行，即
    應依刑法第11條前段準用刑法第2 條第1 項規定，依「從舊
    從輕」原則而為比較適用。而毒品危害防制條例第4 條第1
    項於此次修正前、後之構成要件均相同，僅於法定刑部分由
    「死刑或無期徒刑；處無期徒刑者，得併科新臺幣1000萬元
    以下罰金」，修正為「死刑或無期徒刑；處無期徒刑者，得
    併科新臺幣2000萬元以下罰金」，因於法定刑無期徒刑得併
    科罰金之部分業經修正提高，比較結果，以適用修正前之規
    定較有利於被告，本案自應適用修正前毒品危害防制條例規
    定論科。
五、按海洛因係毒品危害防制條例第2 條第2 項第1 款所明定列
    管之第一級毒品，核被告所為，係犯修正前毒品危害防制條
    例第4 條第1 項販賣第一級毒品罪。被告販賣前持有海洛因
    之低度行為，業為販賣之高度行為所吸收，不另論罪。另被
    告藉販賣第一級毒品海洛因圖利，所為罪質及惡性雖然非輕
    ，且犯罪後否認犯罪，未見有何悔改之心，然念本罪法定本
    刑為死刑或無期徒刑之罪，刑責甚重，被告到案後否認犯行
    畢竟屬人性之自然，另被告已近不惑之年，受有高職之教育
    程度，且本次販售毒品之價款僅500 元，足見其所販賣之海
    洛因數量尚微，亦非販賣毒品之上游，與其他販毒集團大規
    模販毒相較，危害社會程度顯有差異，故被告之犯行如逕予
    宣告最低本刑無期徒刑，猶嫌過重，失之過苛，且無從依其
    販毒情節輕重施以不同程度之懲處，未免失其立法之本旨，
    是其犯罪情狀足堪憫恕，其犯罪情狀在客觀上足以引起一般
    同情，堪予憫恕，爰就被告所犯販賣第一級毒品罪，依刑法
    第59條規定酌減其刑。
六、又本案發回更審後，經本院向家樂福電信份有限公司函詢結
    果，該公司以99年11月17日家樂福電信字第099110235 號函
    覆稱：扣案之0000000000號SIM 卡係歸用戶所有，不須歸還
    公司等語（參本院更一卷52頁）。是以，原審因而適用修正
    前毒品危害防制條例第4 條第1 項、第19條第1 項，刑法第
    2 條第1 項前段、第11條、第59條規定，並審酌被告明知海
    洛因係第一級毒品，施用者容易上癮而戒除不易，且毒品對
    我國社會之安寧秩序及國人之身心健康可能產生之危害至鉅
    ，政府三令五申禁絕毒品交易，被告竟仍意圖營利，販賣第
    一級毒品，助長毒品之流通與氾濫，且被告未能坦承犯行，
    難認具有悔意，惟被告販賣毒品之數量尚非龐大，暨其生活
    狀況、品行、智識程度等一切情狀為綜合判斷，量處有期徒
    刑16年並敘明扣案之行動電話1 支（內置門號0000000000號
    SIM 卡1 張），雖非以被告謝士雲名義所申辦，然被告於原
    審時已供承係伊自己在98年2 月份託人買的，是用易付卡的
    方式，扣案的手機也是伊的等語明確（見原審第106 頁），
    是該手機及門號已足認實質上係被告所有，且以其用以聯絡
    事實欄所示毒品買家所用之物，是上開手機為被告所有供其
    販賣毒品罪所用之物，應依毒品危害防制條例第19條第1 項
    前段之規定，為沒收之諭知；暨販賣海洛因所得之500 元雖
    未經扣案，惟無法證明業經滅失，且屬其犯毒品危害防制條
    例第4 條第1 項之罪所得之財物，應依毒品危害防制條例第
    19條第1 項規定諭知沒收，如全部或一部不能沒收時應以其
    財產抵償之。認事用法，核無不合，量刑亦屬允當。被告上
    訴意旨，仍執陳詞，否認犯罪，指摘原判決不當，為無理由
    ，應予駁回。
七、又原審判決後，就無罪部分檢察官並未上訴已確定，而被告
    就原審判決書事實欄一之(一)、(二)、(三)、(四)有罪部分提起上訴
    後，其中一之(二)、(三)、(四)有罪部分上訴，業經最高法院駁回
    上訴確定，併此敘明。
八、據上論斷，應依刑事訴訟法第368 條，判決如主文。
本案經檢察官林應華到庭執行職務。
中    華    民    國    99    年    12    月    30    日
                  刑事第一庭    審判長法  官  周賢銳
                                      法  官  施柏宏
                                      法  官  洪碩垣
以上正本證明與原本無異。
如不服本判決應於收受本判決後10日內向本院提出上訴書狀，其
未敘述上訴理由者，並得於提起上訴後10日內向本院補提理由書
狀（均須按他造當事人之人數附繕本）「切勿逕送上級法院」。
中    華    民    國    99    年    12    月    30    日
                                      書記官  林家煜
┌───────────────────────────────────────────┐
│附表一                                                                                │
├──┬───────┬─────────────┬──────────────────┤
│編號│通話日期、時間│對應之犯罪事實            │  通    話    內    容    摘    要  │
│    │              │門號及電話使用者          │                                    │
├──┼───────┼─────────────┼──────────────────┤
│ 1  │98年4月10日   │事實欄一                  │A：參加熱鬧要12點才會回去。         │
│    │9時37分56秒   │謝士雲（0000000000號）即A │B：你在哪裡？                       │
│    │              │林政良（000000000號）即B  │A：參加熱鬧一下。                   │
│    │              │                          │B：在哪裡熱鬧？                     │
│    │              │                          │A：頭前溪。12點才會回去，我打給你。 │
│    │              │                          │B：你到這裡來。                     │
│    │              │                          │A：我知道拉。                       │
│    │              │                          │B：好                               │
├──┼───────┼─────────────┼──────────────────┤
│ 2  │98年4 月10日  │事實欄一(一)                │B：你在忙嗎？                       │
│    │18時17分38秒  │謝士雲（0000000000號）即A │A：是。                             │
│    │              │林政良（000000000號）即B  │B ：你不是中午要打都沒打，你還在鬧熱│
│    │              │                          │    嗎？                            │
│    │              │                          │A：是差不多了，8點我幫你拿過去。    │
│    │              │                          │B：幾點？                           │
│    │              │                          │A：8點喔                            │
│    │              │                          │B：我堅苦的要死，我「福壽仔」。     │
│    │              │                          │A：我會之前打給你                   │
│    │              │                          │B：好                               │
└──┴───────┴─────────────┴──────────────────┘

司法院資訊處製作；財團法人民間司法改革基金會備份。
